【裁判字號】    96,訴,4445
【裁判日期】    970416
【裁判案由】    重傷害
【裁判全文】
臺灣臺中地方法院刑事判決              96年度訴字第4445號
公  訴  人  臺灣臺中地方法院檢察署檢察官
被      告  乙○○
指定辯護人  本院公設辯護人丙○○
上列被告因重傷害案件，經檢察官提起公訴（96年度偵字第2374
7 號），本院判決如下：
    主  文
乙○○使人受重傷，處有期徒刑陸年。
    事  實
乙○○與甲○○素不相識，竟於民國96年10月7 日上午5 時30分
許，行經臺中縣大甲鎮○○路242 號甲○○住處前時，基於使甲
○○受重傷之犯意，徒手自後方將甲○○壓制在地，並以拳頭持
續猛烈毆打甲○○之頭部，致甲○○受有左耳瘀血及挫傷、頭部
外傷、右手擦傷之傷害及左眼球破裂、萎縮，視力完全喪失之重
傷害。
    理  由
一、認定犯罪事實所憑之證據及理由
    被告乙○○就上開事實經過坦承不諱，且經證人即告訴人甲
    ○○、證人即被害人之子王麒淵於警詢及偵查中證述甚詳，
    並有光田綜合醫院診斷證明書1 張、行政院國軍退除役官兵
    輔導委員會台中榮民總醫院（以下稱台中榮民總醫院）診斷
    證明書2 張、台中榮民總醫院96年11月8 日中榮企字第0960
    016394號函在卷可證。而告訴人於96年12月21日至台中榮民
    總醫院門診時，左眼視力已完全喪失，視覺誘發電位，左眼
    無反應，已無恢復之可能，此有台中榮民總醫院97年1 月7
    日中榮醫企字第0970000090號函在卷可稽，足證告訴人確因
    遭到被告毆打，而受有左眼視能毀敗之重傷害。
二、對被告辯解之判斷：
  (一)被告辯稱：其有精神分裂症，其不知道自己於案發時有去過
    大甲，當時可能是因為幻聽幻覺才毆打告訴人云云。辯護人
    另為被告辯護稱：告訴人之傷勢雖已達重傷害之程度，但被
    告並未持兇器毆打告訴人，且與告訴人並不相識，案發當時
    被告恐係誤以為告訴人對其有所干預，心生不滿而出手毆打
    告訴人，然此並非甚大之衝突，諒被告主觀上亦不致於欲使
    告訴人失明之結果發生，爰請求變更起訴法條，改論以傷害
    致重傷罪名。又一般人於案發當時之情況下，尚不致於出手
    傷人，顯見被告自我控制力甚為薄弱，非無可能囿限於其過
    往之精神疾病狀態，而當遇見衝突發生時，即會做出有違常
    理之行為，是被告當時究有無處於法律上所謂精神耗弱之程
    度，非無審酌餘地等語。
  (二)證人即告訴人於警詢中證稱：被告突然從身後將其推倒，再
    整個人騎在其身上，用拳頭一直毆打其頭部及眼睛，且口中
    一直以台語唸「打哦你死、打哦你眼睛沒看」等語；又於偵
    查中證稱：被告一直用手捶其後腦勺，然後再將其頭部轉側
    面捶其眼睛等語，可知被告主觀上確係基於使告訴人眼睛失
    明之重傷害犯意毆打告訴人，辯護人稱被告主觀上僅具有傷
    害之犯意云云，尚非可採。本案事證甚為明確，被告重傷害
    之犯行堪以認定。
  (三)被告於96年11月5 日至台中榮民總醫院接受精神鑑定之結果
    如下：「一柯員（即被告）過去曾經因為使用違禁藥品，導
    致藥物性精神病與精神分裂症狀，在彰化基督教醫院、秀傳
    醫院以及草屯療養院接受治療，目前已經出院。二由本次精
    神狀況檢查和心理測驗評估的結果顯示，柯員的智力落在邊
    緣性智能組的範圍。雖然柯員過去有藥物濫用、藥物性精神
    病與精神分裂症狀，但目前無活躍之精神病性症狀。三柯員
    在案發前後，能夠自行搭車到新竹訪友並尋找工作，案發前
    可自行搭火車南下，雖然經過細節不太清楚，但並沒有顯著
    之精神異常現象。四柯員目前無活躍之精神症狀，並無『因
    精神障礙或其他心智缺陷，致不能辨識其行為違法或欠缺依
    其辨識而行為之能力』或『因精神障礙或其他心智缺陷，致
    其辨識行為違法或依其辨識而行為之能力，顯著減低（原鑑
    定報告漏載顯著減低四字）』之情形」，此有台中榮民總醫
    院96年11月23日中榮醫企字第0960017207號函檢附之精神鑑
    定報告書在卷可稽。且鑑定人即台中榮民總醫院精神科醫師
    林志堅於本院97年4 月2 日審理時復到庭陳述稱：「我們當
    時針對病人個案，十年前被告就有精神狀況，於彰化基督教
    醫院、草屯療養院就醫過，據我們所知及被告所提供資料，
    被告有斷斷續續使用安非他命，故被告主要有藥物性精神疾
    病，及於草屯療養院時，有修正診斷為精神分裂症。... 被
    告於96年9 月21日就已經離開草屯療養院，我們詢問被告，
    他表示當時並沒有幻覺、幻聽的症狀，所以才離開草屯療養
    院。從鑑定報告書，關於犯案前後的精神敘述，被告離開草
    屯療養院後去新竹找朋友，打算找工作，被告是自己從彰化
    搭車前往新竹，案發之前，被告已經有去過一次，後來有回
    到彰化，這是第二次要去新竹，被告表示他是搭火車經過海
    線，對於如何發生衝突敘述，被告都表示記不清楚、忘記了
    。但經我們詢問結果，並沒有明顯精神病症狀，包括幻覺或
    是妄想。被告雖然有記憶不清，但沒有其他證據可以證明被
    告有精神異常狀況。」、「心理測驗狀況，會談狀況與醫師
    會談報告是吻合，是沒有特別精神疾病狀況。我們覺得該次
    事件，與被告原本精神疾病沒有直接關聯性。」、「對於事
    件當時的精神狀態，我們只能推論，我們會談時，被告一切
    都是正常的，由事件發生前後來判斷，被告的言行能力並沒
    有異常狀況，被告於案發前可以自行從彰化到新竹，且可以
    自行回到彰化。本案係發生於從新竹回彰化的途中，我們看
    警方詢問筆錄，被告都沒有異於常人表現，我們判斷被告於
    行為當時並沒有活躍的精神病症狀，會影響被告的行為能力
    ，被告並沒有受到精神病的影響。我們於結論中提到無活躍
    精神狀況，那是指被告會談時的狀況。但後來所載，並無精
    神障礙等語，是指我們的判定，被告行為時並沒有精神異常
    的結論。」、「（被告對於案發經過的描述）當時被告大部
    分都是用不記得、忘記。但我們評估的是被告當時精神狀態
    與案件是否有關係，一般精神分裂症發作的患者，也不會有
    記憶減退的現象，除非被告當時有吃藥或是酒醉等意識不清
    的情事，才會有短暫不記得狀況，但被告回答說他自己沒有
    酒醉或是服用藥物狀況，所以我們覺得不能用精神疾病來解
    釋被告行為時的記憶。」、「精神疾病或是藥物濫用個案比
    較容易衝動。醫學上對於比較容易衝動或是容易發脾氣，並
    不認為是精神疾病。被告表示離開草屯療養院後，並沒有服
    藥，一般精神疾病，如有一段時間停藥，危險性比較高，但
    這是因人而異，且被告於會談當時，也已經解釋都沒有繼續
    服用藥物，但被告精神狀態也是沒有異常。」、「被告實際
    上並沒有詳細描述其與被害人衝突的經過，故衝突的事件，
    是否已經達到創傷或是對一般人都會挑起情緒反應，我們無
    法判斷。我們只能從被告案發後於警局的敘述，認為被告於
    行為當時並沒有特別的精神狀況去干擾他的行為判斷能力而
    有精神障礙。」等語，足認被告雖曾有精神分裂症之病史，
    但於本案犯罪行為時，其精神狀況應屬正常，辯護人此部分
    辯護亦非可採。
三、論罪科刑之理由
  (一)被告所為係犯刑法第278 條第1 項之重傷害罪。被告以拳頭
    持續毆打告訴人，使告訴人受有左耳瘀血及挫傷、頭部外傷
    、右手擦傷之傷害及左眼球破裂，左眼視力完全喪失之重傷
    害，係於密切接近之時間及同地實施，侵害同一之法益，各
    行為之獨立性極為薄弱，且係出於重傷告訴人之同一目的，
    依一般社會健全觀念，在時間差距上，難以強行分開，應視
    為數個舉動之接續施行，合為包括之一行為予以評價，屬接
    續犯。
  (二)審酌被告與告訴人素不相識，竟無故出拳重毆年事已高之告
    訴人，使告訴人受有左眼視力喪失無法回復之傷害，告訴人
    無端受害，其身心必然因此嚴重受創，被告犯罪所造成之損
    害甚為重大，然念及被告前已有10年左右之精神病史，雖其
    為本案犯行時，並未因精神障礙而欠缺辨識行為違法之能力
    ，亦未因精神障礙致其辨識行為違法之能力顯著減低之情況
    ，然參酌其無不良前科素行，有臺灣高等法院被告前案紀錄
    表在卷可佐，及其犯罪後坦承大部分犯行，態度尚可等一切
    情狀，量處如主文所示之刑。檢察官求處有期徒刑7 年，尚
    屬過重，附此敘明。
四、適用之法律
  (一)刑事訴訟法第299條第1項前段。
  (二)刑法第278 條第1 項。
中    華    民    國    97    年    4     月    16    日
                刑事第八庭  審判長法  官  林慧英
                                  法  官  簡源希
                                  法  官  陳慧珊
上正本證明與原本無異。
如不服本判決，應於判決送達後10日內向本院提出上訴狀（應附
繕本），上訴於臺灣高等法院臺中分院。
                                  書記官  施玉卿
中    華    民    國    97    年    4     月    16    日
【附錄本案論罪科刑法條】
刑法第278條第1項：
使人受重傷者，處 5 年以上 12 年以下有期徒刑。


司法院資訊處製作；財團法人民間司法改革基金會備份。
